臺灣高等法院花蓮分院民事判決　　　　 94年度上國易字第4號
上　訴　人　花蓮地政事務所
法定代理人　甲○○
訴訟代理人　鍾年展律師
被上訴人　　乙○○
　　　　　　　　　　　樓
訴訟代理人　魏辰洲律師
當事人間請求國家賠償事件，上訴人對於臺灣花蓮地方法院中華
民國94年8月2日93年度國字第6號第一審判決提起上訴，本院於
94年11月25日言詞辯論終結，判決如下：
    主  文
上訴駁回。
第二審訴訟費用由上訴人負擔。
    事實及理由
甲、程序方面：
（一）按訴狀送達後，原告不得將原訴變更或追加他訴，但擴張
      或減縮應受判決事項之聲明者，不在此限，民事訴訟法第
      255條第1項第3款定有明文。被上訴人原起訴請求上訴人
      給付新台幣（下同）135萬元，嗣於訴狀送達後，擴張為
      請求被告給付0000000元，核屬擴張訴之聲明，合於民事
      訴訟法第255條第1項第3款之規定，應予准許。
（二）本件訴訟標的，被上訴人於原審起訴所主張稱是國家賠償
      ，並且分別引用土地法第68條以及國家賠償法第2條，因
      此本件訴訟標的是土地法第68條之損害賠償請求權以及國
      家賠償法第2條之國家賠償請求權。至於其中土地法第68
      條之性質，是法院適用法律之職權，並不影響本案訴訟標
      的之確定。而國家賠償則據被上訴人在本院審理中撤回，
      因此本院僅就有關土地法之部分加以審理。
乙、實體方面：
壹、兩造爭執要旨：
一、被上訴人起訴主張：
    （一）上訴人所屬公務員就坐落花蓮縣吉安鄉○○段第305
          9地號土地（下稱系爭土地）實施地測時，因土地面
          積計算謬誤，致面積原應為985平方公尺之系爭土地
          ，誤載為1660平方公尺。被上訴人於民國 (下同)79
          年4月間因信賴上訴人土地登記之真正，依據原誤載
          之面積，以0000000元之價格向訴外人宋秀真女士購
          買系爭土地，詎被上訴人於93年2月間將系爭土地出
          賣予訴外人陳秉洋並應其要求申請上訴人複丈後，即
          發現上開錯誤，而將系爭土地面積更正為985平方公
          尺，致被上訴人受有購地當時溢付買賣價金0000000
          元之損害，經被上訴人依法以書面請求上訴人賠償，
          上訴人竟拒絕賠償，為此爰依土地法第68條第1項，
          請求上訴人賠償0000000元及自具狀請求上訴人賠償
          之日即93年4月28日起至清償日止，按年息百分之5計
          算之利息。
    （二）被上訴人於原審並聲明上訴人應給付被上訴人000000
          0元及自93年4月28日起至清償日止，按年息百分之5
          計算之利息。於本院審理時則聲明駁回上訴人之上訴
          。
二、上訴人則以：
    （一）上訴人如對被上訴人有侵權行為，應自79年間即被上
          訴人向訴外人宋秀真購買系爭土地時即已發生，迄今
          業已13年餘，依國家賠償法第8條第1項規定，本件被
          上訴人之請求權業已罹於時效而消滅。
    （二）本件被上訴人辦理土地登記前，應先辦理地籍測量，
          且上訴人就系爭土地之原地籍測量面積結果縱有錯誤
          ，亦非地政人員之故意或過失所致，故被上訴人所受
          損害與上訴人測量疏漏間無因果關係，被上訴人主張
          國家賠償自屬無據等語置辯。
　　（三）上訴人於原審並聲明被上訴人之訴及假執行之聲請均
          駁回。於本院審理則聲明廢棄原判決，改判駁回被上
          訴人在第一審之訴。
貳、兩造不爭執之事實：
    （一）被上訴人於79年間以0000000元向訴外人宋秀真購買
          系爭土地時，系爭土地所有權狀及土地登記謄本記載
          面積為1660平方公尺。
    （二）被上訴人於93年2月間出售系爭土地時，申請被告複
          丈結果，發現系爭土地實際面積較土地所有權狀及土
          地登記謄本所載面積減少675平方公尺。
    （三）上訴人就系爭土地面積計算發生錯誤。
    （四）被上訴人受有購買系爭土地時，溢付價金之損害。
    上開不爭執之事實，並有土地買賣契約、土地所有權狀、土
    地登記謄本、上訴93年4月7日花地所測字第0930006210號函
    、土地面積計算表等件附卷可稽。
、本件兩造之爭點，厥為：
    （一）被上訴人之損害賠償請求權是否已罹於時效消滅？時
          效應適用民法第128條之規定或者是國家賠償法第8條
          之規定？又時效的起算點是79年購買土地時或者是93
          年複丈時起算？
    （二）上訴人所屬公務員就系爭土地面積計算之謬誤，有無
          過失？如有過失，該過失行為與被上訴人損害間有無
          因果關係？
    （三）本件損害賠償之計算？
肆、本院判斷之理由：
一、被上訴人之損害賠償請求權尚未罹於時效：
    （一）按土地法第68條所規定之地政機關因為辦理登記錯誤
          等事由而必須對於受損害之人民負損害賠償責任，雖
          然因為賠償之主體是屬於國家機關之一的地政機關，
          而具有國家賠償責任之形式，但是由於土地法第68條
          之賠償責任並不以地政機關有歸責事由為要件，且不
          以行使公權力為要件，因此與國家賠償法第2條所規
          定之國家賠償責任有所不同，因此最高法院84年度台
          上字第2060號以及85年度台上字第670號判決均認為
          「土地法第68條所定賠償責任，係以行政行為之失當
          為其要件，與民法上不法侵害他人權利之行為有間，
          土地法既未特別規定其時效，自應適用一般規定之15
          年時效，而無民法第197條之適用。」，亦即有關土
          地法第68條之時效應適用民法第125條之15年時效。
          則本件被上訴人依照土地法第68條所得請求上訴人賠
          償之權利，縱然從79年間起算，其請求權仍然尚未罹
          於時效。
    （二）又按消滅時效，自請求權可行使時起算，民法第128
          條前段定有明文，而所謂請求權可行使，係指其主張
          權利存在之人，他所主張的權利已經符合於法律所規
          定之要件而言，而在損害賠償請求權除行為符合法律
          所規定之要件外，也必須損害已經發生，所主張的權
          利才會因為完全合致於法律所規定之要件，而處於可
          得行使的狀態，如果損害尚未發生，其所主張權利也
          因為與法律要件不合，而處於不得行使的狀態，時效
          也就無法起算。又土地登記具有絕對的效力，土地法
          第43條定有明文，因此縱然土地登記有與實際權利狀
          態不合的情形，也因為土地登記具有絕對的效力，因
          此在法律所處的世界裡，除非經過更正登記等等程序
          將土地登記之狀態變成與實際權利狀態一致，否則仍
          然必須以土地之登記為準。本件被上訴人於79年購買
          土地時，土地登記謄本記載面積為1660平方公尺，則
          被上訴人在「法律上」就一直擁有一筆面積為1660平
          方公尺的土地，一直到93年被上訴人申請複丈發現錯
          誤後，地政機關發現錯誤而加以更正之後，被上訴人
          在「法律上」原來擁有的土地才從1660平方公尺減少
          了675平方方尺，直到這個時候，被上訴人在「法律
          」上才真正受到損害，也到這個時候，其權利才處於
          可得行使的狀態，時效也應該從這個時點開始起算，
          則被上訴人之請求權也還沒有罹於時效。
    本件由於被上訴人起訴所主張的請求權分別有國家賠償請求
    權以及土地法第68條所規定之請求權，兩者參照前揭最高法
    院判決之見解，彼此之間並不是特別法與普通法的關係，因
    此也就有請求權競合，但無論是哪一種請求權，依照前述理
    由，被上訴人所主張的權利都沒有罹於時效。
二、上訴人所屬公務員就系爭土地面積計算之謬誤，確有過失，
    且與被上訴人損害間有因果關係：
    （一）本件上訴人雖以其所屬地政人員就系爭土地面積計算
          謬誤並無過失，且土地面積計算謬誤與被上訴人所受
          損害無因果關係等語置辯。然土地登記有絕對效力，
          影響人民財產權甚鉅，上訴人職司土地登記測量工作
          實施土地測量時自應詳實謹慎辦理，詎上訴人所屬地
          政人員疏未注意，而將系爭土地面積計算錯誤，致被
          上訴人受有溢付價金之損害，是上訴人所屬地政人員
          確有過失甚明。且不動產之登記，具公信力，常人買
          賣不動產，恆以土地登記簿所載之面積，作為買賣之
          範圍及計價之依據。系爭土地如上訴人登載面積正確
          ，被上訴人當不致溢付價款，其溢付價金，自與上訴
          人所屬地政人員面積計算疏漏間具相當因果關係。至
          本件被上訴人於應買系爭土地時，雖可申請複丈，辦
          理地籍測量，然此並非被上訴人之義務，被上訴人亦
          非明知系爭土地實際面積與土地登記簿記載有所差異
          ，其信任土地登記簿所載之面積大小而為估價應買，
          即可認受有溢付價金之損害。是上訴人前開所辯，尚
          不足採。
    （二）按因登記錯誤遺漏或虛偽致受損害者，除能證明其原
          因應歸責於受害人者外，由該地政機關負損害賠償責
          任，土地法第68條第1項定有明文。又土地法上開規
          定，其立法意旨係在貫徹土地登記之公示性及公信力
          ，使土地權利人不因地政機關就土地登記之錯誤、遺
          漏或虛偽而受損害，以兼顧交易安全及權利人之權利
          保障。至土地登記規則第13條所指情形，乃僅屬例示
          ；應解為如登記錯誤、遺漏或虛偽係因不可歸責於受
          害人之事由所致者，地政機關均須負損害賠償責任。
          苟解為僅具該條所定情事者，地政機關始負損害賠償
          責任，將限縮土地法第68條第1項之適用範圍，而有
          危害交易安全及損害權利人權利之虞，難謂與該條之
          立法精神無違（最高法院91年度台上第1173號判決可
          資參照）。本件因上訴人所屬公務員有前開面積計算
          錯誤之過失，致被上訴人依此登記內容買受系爭土地
          而溢繳價款，揆諸上開說明，被上訴人依前開土地法
          第68條第1項之規定，請求上訴人賠償洵屬有據，應
          予准許。
三、本件損害賠償之計算：
    本件被上訴人購買系爭土地當時是以1660平方公尺作為價金
    核算標準，買賣總價為0000000元，有土地買賣契約一份在
    卷足稽，故被上訴人主張系爭土地實際面積為985平方公尺
    ，因上訴人誤載面積為1660平方公尺，虛增675平方公尺，
    則依當時登記面積及買賣總價計算買賣單價為每平方公尺20
    02元（0000000元÷1660平方公尺＝2002元〈小數點後四捨
    五入〉），被上訴人為此請求賠償溢付之價金0000000元損
    害（2002元×675平方公尺＝0000000元），為有理由。上訴
    人雖主張被上訴人購買土地是整筆購買，而不是按照土地面
    積來購買，但交易常情，都是以土地面積作為計價的基本單
    位，再審酌土地坐落位置等情況來增減價格，上訴人主張被
    上訴人是整筆土地買賣，因此沒有受到損害，並不可採信。
四、綜上所述，被上訴人依土地法第68條第1項，請求上訴人賠
    償0000000元，自無不合。又本件之給付並無確定期限，被
    上訴人請求自93年4月28日起算利息，尚有未合，自應依其
    損害賠償請求書到達翌日即93年4月29日起算利息，逾此部
    分之請求，則不應准許。
伍、結論：綜上所述，本件被上訴人主張為可採，上訴人所辯均
    為無可取，依土地法第68條之規定，被上訴人自得請求上訴
    人給付前述之金額及利息。從而，被上訴人本於土地法第68
    條，請求上訴人給付為有理由，應予准許。原審判命上訴人
    如數給付，於法並無不合。上訴意旨指摘原判決不當，求予
    廢棄改判，為無理由，應駁回其上訴。爰依民事訴訟法第44
    9條第1項、第78條段判決如主文。
中　　華　　民　　國　　94　　年　　12　　月　　2 　　日
                      審判長法  官　蔣有木
                            法  官　湯文章
                            法  官　賴淳良
以上正本係照原本作成。
本件不得上訴。
　　　　　　　　　　  　    書記官　邱廣譽
中　　華　　民　　國　　94　　年　　12　　月　　5 　　日
